【裁判字號】    92,上,55
【裁判日期】    950905
【裁判案由】    損害賠償
【裁判全文】
臺灣高等法院臺中分院民事判決  92年度上字第55號
上  訴  人  乙○○○
訴訟代理人  劉北元律師
訴訟代理人  丁○○
            甲○○
被  上訴人  丙○○
            賢德醫院
法定代理人  戊○○
共      同
訴訟代理人  林坤勇律師
上列當事人間損害賠償事件，上訴人對於中華民國91年11月28日
台灣台中地方法院90年度訴字第1583號第一審判決提起上訴，本
院於95年8月22日言詞辯論終結，判決如下：
      主      文
上訴駁回。
第二審訴訟費用由上訴人負擔。
      事      實
甲、上訴人方面：
一、聲明：求為判決：
  (一)原判決廢棄。
  (二)被上訴人應連帶給付上訴人 235萬4189元及自起訴狀繕本送
    達翌日起至清償日止按年息百分之5計算之利息。
  (三)第一、二審訴訟費用由被上訴人連帶負擔。
  (四)上訴人願供擔保，請准宣告假執行。
二、陳述：除引用原判決書之記載外，補稱：
  (一)被上訴人究竟於何時，為上訴人施打多少生理食鹽水？
    核以被上訴人所提病歷資料，民國（下同）88年11月27日之
    部分付之闕如，（原審卷57頁）11月28日施打500毫升之生
    理食鹽水，（原審卷58頁）11月29日施打500毫升生理食鹽
    水（原審卷59頁）；長期醫囑單上記載11月27日每6小時施
    打500毫升之生理食鹽水，11月29日施打500毫升之生理食鹽
    水，卻未見有記載11月28日之部分（原審卷63頁）；注射給
    藥記錄單上記載11月27日施打500毫升之生理食鹽水（原審
    卷66頁），11月29日施打500毫升之生理食鹽水（同上頁）
    ，可知被上訴人所為之病歷記載，內容根本混亂不堪，醫療
    品質低落；次核以被上訴人先前就提交台中縣衛生局之病歷
    資料，其臨時醫囑醫護記錄載明88年11月27日，復分別兩次
    施打500毫升之生理食鹽水（原審卷64頁）；然被上訴人向
    原審法院所提出之病歷資料，其臨時醫囑醫護記錄卻將上開
    第2次施打時間改為88年11月28日（原審卷58頁），二者顯
    有不符，業遭修改。究竟被上訴人在矯正過程中，於何時為
    上訴人施打多少劑量之生理食鹽水？原審自始至終未曾要求
    被上訴人提出醫療過程明細說明，何以認定被上訴人之醫療
    行為盡符醫療準則。
  (二)上訴人於88年11月27日14時12分，所為第一次生化檢驗鈉離
    子濃度為94.2ｍＥｑ／Ｌ（原審卷100頁），同日下午18時2
    分所為第二次檢驗鈉離子濃度為99.9ｍＥｑ／Ｌ？（見外放
    之賢德醫院原始病歷資料卷內），其間約4小時，其鈉離子
    濃度上升5.7ｍＥｑ／Ｌ，顯然超過每小時不得於1ｍＥｑ／
    Ｌ／hour之醫療限制？按一般常理，被上訴人當時接獲第二
    次檢驗結果，必然生有二種判斷結果：一是相信檢驗結果，
    乃鈉離子濃度已超過每小時不得逾1ｍＥｑ／Ｌ／hour之醫
    療限制，則被上訴人當時有無採行任何措施，以檢查預防上
    訴人是否發生腦部神經髓鞘溶解之結果？二是不相信檢驗結
    果，認為檢驗過程有所誤差，既然該檢驗結果不正確，即等
    同未曾檢驗，則被上訴人卻不要求立時重行檢驗以明確實病
    情，是否符合醫療準則？是否有違反善良管理人之注意義務
    ？惟原審僅謂該檢驗應屬誤載，對於後續被上訴人應否立即
    重新進行檢驗，有無違反醫療義務等情事均恝置不論。
  (三)上訴人於88年11月28日11時9分檢驗鈉離子濃度為98.1ｍＥ
    ｑ／Ｌ，於同日17時29分檢驗鈉離子濃度為105.1ｍＥｑ／
    Ｌ（見外放之賢德醫院原始病歷資料卷內），再一次顯然超
    過每小時不得逾1ｍＥｑ／Ｌ／hour之醫療限制？同前所陳
    ，被上訴人對於檢驗結果確有逾越每小時不得逾1ｍＥｑ／
    Ｌ／hour之醫療限制，依照醫療準則，是否應採行任何措施
    ，以檢查預防上訴人是否發生腦部神經髓鞘溶解之結果，抑
    是置之不理，反正只要24小時內血鈉矯正小於12ｍＥｑ／Ｌ
    即足？惟原審乃疏漏未論。原審固謂上訴人自承嚴重低血鈉
    可補充稍快，但24小時內仍不可上升超過12ｍＥｑ／Ｌ云云
    。惟查上訴人在該狀內係載明：「根據台大內科住院醫師醫
    療手冊第241頁，若有明顯緊急症狀，可用3﹪Ｎacl，以『
    0.5至1ｍＥｑ／Ｌ／hour之速度』矯正到120至130ｍＥｑ／
    Ｌ，但24小時內血鈉矯正應小於12ｍＥｑ／Ｌ，矯正過快易
    造成中心性橋腦失髓症。」乃原審顯然忽視上訴人所陳，醫
    療過程中應有矯正速度之限制，對於上訴人之病情勢必造成
    影響，惟單以嗣後檢驗結果，驟於認定尚在安全範圍。
  (四)原審對於被上訴人之醫療過程明細，根本未予詳查；對於被
    上訴人顯然有逾越醫療上矯正速度限制，究竟會對上訴人之
    病情造成如何影響，亦恝置不論，單以被上訴人提出生化檢
    驗結果，逕論被上訴人無醫療過失，委實難令甘服。
  (五)行政院衛生署醫事審議委員會之鑑定意見，僅針對鈉離子補
    充是否過快給予鑑定，但其鑑定所採的生化數值乃是抽取二
    份病歷中有利被上訴人的部分，而非針對不同病歷的二份生
    化數值做出公正的裁決。其他如輸液是否過量，是否延誤轉
    診，以及由抗利尿激素分泌不適症候群所引起之低血鈉是否
    應限水等，均未提出說明，且其95年6月20日回函，亦採假
    設之狀況分析，並無一定之結論。不過其有提及「若補充鈉
    離子之醫囑在11月27日未被修正過，則可推測前述假設情況
    不存在」，換言之，11月27日之醫囑上訴人一直指摘被上訴
    人有事後篡改之嫌，醫鑑會係以竄改後之數據假設推論被上
    訴人無過失。
乙、被上訴人方面：
一、聲明：求為判決：
  (一)上訴駁回。
  (二)第一、二審訴訟費用由上訴人負擔。
  (三)如受不利之判決，被上訴人願供擔保，請准免予假執行。
二、陳述：除引用原判決書之記載外，補稱：
  (一)上訴人主張丙○○將88年11月27日之臨時醫囑500毫升生理
    食鹽水處方記錄事後更改為11月28日之記錄乙節，於第一審
    已經提出，並經第一審加以調查、審認，最後原審以上訴人
    就上述情節，根本無法舉證以實其說，而不予採認，上訴人
    指摘原審未予詳查，即嫌無據。又所謂長期醫囑，即包括每
    天固定時間給予之點滴注射、口服用藥等，未經停止，則每
    天固定給予，不需每天重複寫醫囑。以此病歷為例，88年11
    月27日住院後，每6小時給予生理食鹽水加10ｍＥｑ之氯化
    鉀液，（即早上6時、中午12時、下午6時、晚上12時，共4
    次）所以護理人員於注射給藥記錄單上依序記錄打勾，直到
    11月29日改為每6小時生理食鹽水加15ｍＥｑ之氯化鉀注射
    。所以長期醫囑單上的紀錄方式，是在11月29日將11月27日
    的醫囑停止，寫上11月29日新開的醫囑，11月28日因無更動
    給藥方式，當然於「長期醫囑單）上無記錄，但護理人員之
    「注射給藥記錄單」上仍有記錄打勾。上訴人又謂11月27日
    分別施打2次500毫升之生理食鹽水部分，根據護理記錄，此
    乃於11月28日晚上所執行的第2次醫囑，且是一次在點滴內
    加入氯化鉀10ｍＥｑ，另一次再給予500毫升生理食鹽水加
    20ｍＥｑ之氯化鉀注射，並非給予2次500毫升生理食鹽水，
    給予臨時醫囑時，護理人員張秀怡會先以鉛筆寫下，以免事
    後忘記，事後再請醫師以原子筆補實，故在臨時醫囑交給衛
    生局前，2筆11月27日之醫囑欄部分即有護士之鉛筆筆跡及
    丙○○之原子筆筆跡，但丙○○因僅注意醫囑欄部分之補實
    ，不知臨時醫囑日期11月27日錯誤，未予更正。於衛生署在
    89年7月13日向醫院實施評鑑時，病歷室認為11月27日2筆部
    分之記載有鉛筆及原子筆之筆跡，會影響評鑑，乃以橡皮擦
    將鉛筆之部分擦乾淨，並核對護理記錄，認為給藥日期應是
    11月28日，乃請丙○○將日期訂正過來，且不僅11月28日有
    鉛筆之痕跡，12月2日之部分也有鉛筆之痕跡，又護理人員
    輪值大夜班，有時日期會搞混，故根據護理記錄的實際用藥
    日期給予更正，上訴人主張丙○○將11月27日臨時加給生理
    食鹽水500毫升的量，改為11月28日，意圖掩飾首日注射過
    量之生理食鹽水，尚有誤會。何況上訴人質疑之重點，是被
    上訴人的治療讓病患血中鈉離子上升太快，是因為被上訴人
    在11月27日晚上給予太多鈉離子補充，所以認為被上訴人丙
    ○○因此更改醫囑記錄之時間，可是事實上，11月27日晚上
    10時8分至11月28日早上11時9分，約13小時的時間內，病患
    血鈉濃度只上升0.9ｍＥｑ／Ｌ，上升的速度遠低於若因過
    快矯正低血鈉症造成髓鞘溶解的建議上限，被上訴人丙○○
    並無理由去更改此時段內之鈉離子給予量。
  (二)上訴人再謂其於88年11月27日下午2時12分所為第一次生化
    檢驗鈉離子濃度為94.2ｍＥｑ／Ｌ，同日下午18時2分所為
    第二次檢驗鈉離子濃度為99.9ｍＥｑ／Ｌ，同年11月28日11
    時9分檢驗鈉離子濃度為98.1ｍＥｑ／Ｌ，同日17時29分檢
    驗鈉離子濃度為105.1ｍＥｑ／Ｌ，其間約6小時，其鈉離子
    濃度上升7ｍＥｑ／Ｌ，而認被上訴人二次顯然超過每小時
    不得逾1ｍＥｑ／Ｌ／hour之醫療限制？惟查，88年11月27
    日被上訴人對上訴人共計抽血檢驗5次，採尿檢驗2次，依長
    期醫囑以生理食鹽水加入10ｍＥｑ／Ｌ的鉀離子，至當日22
    時8分再作血液生化檢驗，此時鈉離子值則為97.2ｍＥｑ／
    Ｌ，鉀值為2.15ｍＥｑ／Ｌ，甚至翌日即11月28日11時9分
    所做血液生化檢驗，血清鈉值亦僅為98.1ｍＥｑ／Ｌ，鉀值
    為1.90ｍＥｑ／Ｌ此有各該生化檢驗單可按，可知，上開第
    二次生化檢驗結果應屬誤載。此亦為原審所採信。自難據該
    次生化檢驗結果而認被上訴人丙○○矯正上訴人血清鈉值之
    速度過快，超出每小時1ｍＥｑ／Ｌ，使鈉離子大幅上升。
    是被上訴人丙○○於88年11月27日矯正上訴人血清鈉、鉀離
    子濃度之速度，自應以14時12分及22時8分之檢驗值以觀，
    換言之，自14時12分至22時8分之近8個小時，上訴人之血清
    鈉值僅上升3ｍＥｑ／Ｌ，平均每小時上升不超過1ｍＥｑ／
    Ｌ，鉀離子僅上升0.17ｍＥｑ／Ｌ，由此可知並無鈉離子於
    4小時內大幅上升之情形。此部分亦為原審所加以調查確認
    ，而認上訴人此部分之主張不可取。又上訴人於88年11月
    28日11時9分生化檢驗之血清值鈉值為98.1ｍＥｑ／Ｌ，
    同日17時29分生化檢驗之血清鈉值為105.1ｍＥｑ／Ｌ，有
    生化檢驗單可稽，其血清鈉值固於6小時上升7ｍＥｑ／Ｌ，
    然上訴人自承嚴重低血鈉可補充稍快，但24小時內仍不可上
    升超過12ｍＥｑ／Ｌ。換言之，對嚴重低血鈉可補充稍快，
    只要24小時內不上升超過12ｍＥｑ／Ｌ即可。而上訴人有嚴
    重之低血鈉症，被上訴人補充其鈉離子，維持24小時內不超
    過12ｍＥｑ／Ｌ，縱有上情，亦在安全範圍。且原審諮詢醫
    學專家高大成醫師亦陳稱上訴人所提出血鈉調整，其中有2
    天是1小時超過1ｍＥｑ／Ｌ，這或許是檢驗上之誤差，再加
    上輸液的速度，如果在一天內上升幅度未超過20ｍＥｑ／Ｌ
    ，這對病人的影響是有限的，換言之，不可能因此造成上開
    橋腦失髓症。
  (三)況且，證人陳秋媚醫師、鄭鴻璋醫師於原審亦證稱：被上訴
    人矯正鈉離子之速度並不會很快，矯正的速度屬於正常。故
    可知，被上訴人丙○○矯正上訴人血清鈉值之過程均依循醫
    療準則為之。再參以上事實，低鈉血症病患身上發現的中央
    橋腦失髓症的真正機轉仍不明。目前多數之研究都不認為中
    央橋腦失髓症與鈉離子濃度的矯正速度有關（僅有過度矯正
    至高鈉血症，或24至48小時內上升超過25ｍＥｑ／Ｌ），抑
    有進者，甚至認為是低鈉離子濃度本身及延誤治療造成此下
    腦病變，足認被上訴人之醫療行為尚無造成中央性橋腦失髓
    症之危險。且上訴人亦未能舉證證明確因被上訴人矯正上訴
    人血清鈉離子之速度過快，而造成其患中央性橋腦失髓症之
    事實。
      理      由
一、上訴人主張：伊於88年10月間因媳婦意外過世，傷心失眠及
    腸胃不適，於同年11月間陸續至被上訴人賢德醫院門診治療
    ，同月27日因身體虛弱及頻尿，至該醫院住院治療，經受雇
    於該醫院之醫師即被上訴人丙○○診斷結果，告知電解質不
    平衡，鉀鈉離子偏低，當日即以點滴注射治療，因其治療行
    為不當，致上訴人同年12月2日下午，陷入意識不清，不能
    言語，眼光呆滯，被上訴人丙○○告知須作電腦斷層檢查，
    惟拖延至同年月3日下午四時，始告知該院無此設備，須轉
    往沙鹿童綜合醫院檢查。上訴人乃於當日就近轉入國軍台中
    總醫院住院治療，當晚即作電腦斷層檢查，結果雖未發現有
    何異狀，其後住院期間，陸續作腦波及腦部核磁共振等檢查
    ，結果確定為腦部神經受損，其原因乃由於被上訴人丙○○
    所為點滴注射，未注意滲透壓過高，而造成腦部神經髓鞘溶
    解，致上訴人四肢僵直，不能正常飲食，無意識呻吟，呈植
    物人狀態，此後經上訴人家屬將上訴人轉往各大醫院，以中
    、西醫方式治療迄今，意識雖已恢復，但四肢重度殘障。根
    據Diseases of The Kidney Sixth EditionVo lume IIIp.
    2416指出髓鞘溶解在早期即1976、77、79以前認為係低鈉血
    症造成的，但在1980年後則認為和鈉補充速率有關，再則正
    常人鈉離子濃度約135─145ｍＥｑ／Ｌ，若偏低要補充時，
    依照哈里遜內科學謂不可超過每小時0.5～1.0ｍＥｑ／Ｌ，
    且24小時內不可超過10～12ｍＥｑ／Ｌ，否則易生髓鞘溶解
    症，可能全身虛軟，說話困難等神經學方面症狀，若同時有
    低血鉀，更易造成此症之形成。而上訴人在入院當日即88年
    11月27日下午2時12分之鈉離子濃度為94.2ｍＥｑ／Ｌ，鉀
    離子濃度為1.97ｍＥｑ／Ｌ，而當日下午6點時的鈉離子濃
    度為99.9ｍＥｑ／Ｌ，鉀離子濃度為4.59ｍＥｑ／Ｌ，在不
    到4小時的時間裡，鈉值已上升5.7ｍＥｑ／Ｌ，上升速率已
    超出每小時1ｍＥｑ／Ｌ，又同時有低血鉀，這都極易造成
    髓鞘溶解，且鉀離子4小時後大幅上升，極有可能是髓鞘溶
    解致部分細胞壞死釋出鉀離子所造成。再者，對照病歷後發
    現，被上訴人丙○○除長期醫囑單所處方之生理食鹽水2000
    ｍｌ外，另於11月27日之臨時醫囑護記錄內，又多加了一瓶
    500ｍｌ的生理食鹽水，所以上訴人於入院當日共施打了250
    0ｍｌ的生理食鹽水，決非被上訴人所說的2000ｍｌ，可見
    當日鈉離子補充的量，已超過標準。且被上訴人於答辯狀所
    附之參考文獻，暗示首日矯正程度，小於12ｍＥｑ／Ｌ是最
    安全的，比任何時間的矯正速度更重要。是否因此將臨時醫
    囑醫護記錄內，11月27日臨時加給生理食鹽水500ｍｌ的量
    ，改為11月28日，意圖掩飾首日注射過量之生理食鹽水，而
    導致上訴人髓鞘溶解。被上訴人丙○○於上訴人病情惡化，
    無法再實施症狀醫療時，仍將病人留在院內繼續觀察，及至
    狀況轉劇，在上訴人家屬強烈要求下，始予轉院，延誤轉診
    至為明顯。被上訴人丙○○從事醫療行為，因其醫療過失致
    上訴人身體殘廢，依民法第184條第1項前段、第191條之3之
    規定應負損害賠償責任。又被上訴人賢德醫院為其僱用人，
    依同法第188條規定應負連帶賠償責任。而上訴人受傷後，
    轉往國軍台中總醫院、私立中山醫院、中國醫藥醫院及台中
    榮民總醫院治療，花費醫療費用合計40萬8341元。又因生活
    不能自理，而雇用看護照顧料理，合計支出看護費44萬5848
    元。又上訴人原僅因腸胃不適、身體虛弱前往被上訴人賢德
    醫院治療，不意因被上訴人丙○○醫療行為不當造成殘廢，
    精神上痛苦不堪，爰請求150萬元慰撫金。綜上，被上訴人
    應連帶賠償上訴人235萬4189元。爰求為如數給付並加計自
    起訴狀繕本送達翌日起至清償日止，按年息百分之5計算之
    利息，並願供擔保，請求宣告假執行之判決。
二、被上訴人則以下列理由抗辯：
  (一)上訴人於88年11月27日因不飲、不食、全身虛弱、嘔吐、嗜
    睡、不言不語等神經精神症狀，至賢德醫院就診，經檢查發
    現有極嚴重之低鉀血症及低鈉血症（有致命危險性），先不
    論其嚴重之低鉀血症（正常值：3.5─5.0ｍＥｑ／Ｌ，而上
    訴人僅1.97ｍＥｑ／Ｌ）所可能造成致命之心律不整、橫紋
    肌溶解、四肢痲痺、癱瘓等後遺症，而就低鈉血症及其治療
    論之，根據文獻記載，正常血清鈉離子濃度為135─145ｍＥ
    ｑ／Ｌ，若低於 135ｍＥｑ／Ｌ即稱為低鈉血症，而若低於
    110ｍ Ｅｑ／Ｌ則為嚴重之低鈉血症，而上訴人就診時鈉離
    子濃度僅 94.2ｍＥｑ／Ｌ，比嚴重之低鈉血症110ｍＥｑ／
    Ｌ還低。如此低之鈉離子濃度，根據腎臟科教科書之記載，
    有症狀之低鈉血症之死亡率在5─55％，而存活者大多數都
    有有意義之神經後遺症。上訴人合併有致命之低鉀血症及比
    嚴重之低鈉血症更低之鈉離子濃度，其嚴重度及可能致死之
    危險性，被上訴人丙○○皆曾於住院當時詳細告知上訴人之
    家屬。再者，就低鈉血症之治療，根據文獻之記載，有症狀
    之低鈉血症甚至可使用高張性食鹽水（3％）輸注，而被上
    訴人丙○○評估上訴人之發病期、症狀後，使用最謹慎保守
    之一般生理食鹽水（0.9％）緩慢補充，一天之量僅2000ｍ
    ｌ的生理食鹽水，完全符合上訴人需校正治療，而又不致校
    正太快之治療原則。
  (二)況中央橋腦失髓症（即腦部神經髓鞘溶解）之原因很多，而
    在低鈉血症後之中央橋腦失髓症也常有病例報導，而在內科
    學上一般的共識，即如上述，需要補充，但在速率上必須謹
    慎。事實上，在低鈉血症病患身上發現的中央橋腦失髓症的
    真正機轉仍不明。根據神經學教科書之記載，目前多數之研
    究都不認為中央橋腦失髓症與鈉離子濃度的矯正速度有關（
    僅有過度矯正至高鈉血症，或24─48小時內上昇超過25ｍＥ
    ｑ／Ｌ），抑有進者，甚至認為是低鈉離子濃度本身及延誤
    治療造成此下腦病變。
  (三)低鈉血症會造成腦水腫或所謂水中毒等神經精神症狀，包括
    頭痛、嘔心、嘔吐、肌肉無力、失調、混亂、嗜睡、躁動、
    人格改變、憂鬱、甚至癲癇、昏迷、死亡等症狀，嚴重低血
    鈉症本身即會伴有神經傷害及死亡。在一般人口的屍體解剖
    ，意外發現的中央橋腦髓鞘溶解（ｃｅｎｔｒａｌ  ｐｏｎ
    ｔｉｎｅ  ｍｙｅｌｉｎｏｌｙｓｉｓ）高達0.5％～1％，
    而且儘管現代影像醫學發達，ｃｅｎｔｒａｌ  ｐｏｎｔｉ
    ｎｅ  ｍｙｅｌｉｎｏｌｙｓｉｓ大多數也是死後的診斷，
    且有多達40～50％無低血鈉症矯正病史，上訴人此次住院，
    係以低血鈉症為主要表現，是否有ｃｅｎｔｒａｌｐｏｎｔ
    ｉｎｅ  ｍｙｅｌｉｎｏｌｙｓｉｓ或身體其他器官的疾病
    或異常，在無其他相關資料及影像學檢查的情況下，不能就
    此斷言。
  (四)實驗室數據的異常或錯誤，是偶而可見的（上至醫學中心，
    下至一般檢驗所），包括採血、運送、機器等各方面，任一
    環結出現問題，皆可能造成檢驗誤差。以鉀離子言，最常出
    現的問題，包括抽血時溶血，從打點滴的肢體抽血等，都會
    造成嚴重誤差。因為鉀離子大都存在於細胞內（身體內鉀含
    量只有不到2％是在細胞外液），故一旦血鉀濃度下降，即
    已表示體內鉀含量出現嚴重不足。一般以血鉀濃度下降 1ｍ
    ｍｏｌ／ｌ而體鉀不足約200～400ｍｍｏｌ估測。故上訴人
    鉀離子濃度在88年11月27日14時41分是1.97ｍＥｑ／ｌ在當
    天18時31分是4.59ｍＥｑ／ｌ，而被上訴人僅在一瓶 500ｍ
    ｌ生理食鹽水加入10ｍＥｑ的鉀離子，故根據判斷乃是錯誤
    的實驗室數據，所造成的鈉、鉀、氯等離子濃度皆突然上升
    ，故當天晚上再抽血追蹤，當日22時37分鈉離子濃度為97.2
    ｍＥｑ／Ｌ，鉀離子濃度為2.15ｍＥｑ／ｌ，鉀離子出現嚴
    重偏低狀態，故 88年11月27日18時31分序號10829之檢驗報
    告顯係錯誤的。
  (五)發生ｃｅｎｔｒａｌ  ｐｏｎｔｉｎｅ  ｍｙｅｌｉｎｏｌ
    ｙｓｉｓ的前兆大多是低血壓，而上訴人在病情發生變化的
    前一晚時，是血壓過高，並非低血壓。值班醫師給予臨時性
    降壓劑服用。況且被上訴人所使用之生理食鹽水緩慢注射，
    上訴人住院7日期間，其血鈉濃度仍處偏低範圍（88年12月3
    日9時35分：血鈉值為128.4ｍｍｏｌ／ｌ），且衡量上訴人
    有長期高血壓病史，而在血壓突然升高後發生意識障礙等症
    狀，最可能的原因乃是腦血管疾病。再者，根據上訴人轉診
    至國軍台中總醫院急診時，該醫院急診醫師也初步懷疑腦中
    風，嗣在該醫院住院期間接續進行腦部電腦斷層檢查，再作
    核磁共震檢查，該醫院回覆被上訴人賢德醫院之出院病歷摘
    要，仍不排除腦中風。據上，臨床上初步懷疑是否腦中風，
    並安排腦部電腦斷層以排除之，乃係合理的。
  (六)鈉離子補充量是否已超過標準，可由(1)88年11月27日14時12
    分之94.2，(2)同日22時8分之97.2(3)88年11月28日11時9分之
    98.1三個數值看出，從88年11月27日14時12分至88年11月28
    日11時9分約21小時內只上升3.9ｍＥｇ／ｌ，遠低於若因過
    快矯正低鈉血症造成髓鞘溶解的建議上限。
  (七)被上訴人在面對如此罕見嚴重之低鈉血症，及有可能致命危
    險之低鉀血症的上訴人，是戰戰兢兢，謹慎小心的，從一開
    始詳細告知其家屬可能之致病原因，檢驗血液滲透壓、尿液
    之鈉、鉀離子濃度以為鑑別診斷之用，定期且頻繁監測血中
    電解質濃度，告知家屬可能的併發症、後遺症及治療原則。
    因為一般病患家屬對低鈉血症並無概念，總以為儘快恢復正
    常最好，所以在每次抽血後，都需向家屬解釋如此緩慢上升
    就好，以避免家屬對儘早回復正常值的期待落差。事實上，
    對低鈉血症的治療或髓鞘溶解的真正機轉在醫學學術上或許
    仍有許多尚待研究之處，但基本上的準則是必須遵守的。茲
    就上訴人之症狀析述如下：(1)上訴人是嚴重的低鈉血症，(2)
    是有症狀的：包括嘔心、嘔吐、不飲不食、肌肉無力、嗜睡
    、不言不語、憂鬱等精神神經症狀。(3)上訴人病期不十分確
    定，如上訴人自承於88年10月間因媳婦意外過世，傷心失眠
    及腸胃不適，於同年11月間陸續至被上訴人賢德醫院門診治
    療，同月27日因身體虛弱及頻尿，至該醫院住院治療。事實
    上，根據門診記載，上訴人僅於88年11月26日至被上訴人家
    醫科及精神科分別就診，隔日再度就診（急診），而由精神
    科醫師發現電解質異常而住院。故上訴人究係於88年11月26
    日急性發作低血鈉症？抑或如其所陳自10月就逐漸發病？或
    如病史詢問發作約一至二禮拜？若非急性，而是罹患期甚長
    ，為何遲至11月26日才開始就診，是遲延就醫？抑或有加重
    因子造成低鈉血症在11月26日的急性惡化？姑不論是急性、
    亞急性或慢性，根據文獻，只要有伴隨症狀或者嚴重低鈉血
    症，都需要較快速的矯正。但被上訴人治療時仍使用謹慎、
    保守的方式緩慢補充，逐漸矯正。
三、上訴人主張伊88年10月間因媳婦意外過世，傷心失眠及腸胃
    不適，於同年11月間陸續至被上訴人賢德醫院門診治療，同
    月27日因身體虛弱及頻尿，至該醫院住院治療，由受雇於該
    醫院之醫師即被上訴人丙○○診斷治療，迨至同年12月2日
    下午，伊陷入意識不清，不能言語，眼光呆滯，而於翌日轉
    院住進國軍台中總醫院，住院期間陸續作腦波及腦部核磁共
    振等檢查，結果發現腦部神經受損（腦部神經髓鞘溶解）等
    情，業據提出私立中山醫學院附設孫中山先生紀念醫院中港
    分院診斷證明書2份及原審調取之國軍台中總醫院、私立中
    山醫學院附設孫中山先生紀念醫院、賢德醫院病歷可證，復
    為被上訴人所不爭執，應堪採信。
四、上訴人另主張被上訴人丙○○明知納離子上升過快，會造成
    滲透壓過高，破壞腦部的神經髓鞘，造成神經髓鞘溶解。其
    既認上訴人之低血鈉症係由ＳＩＤＡＨ（即抗利尿激素分泌
    不全症候群）所引起。卻未遵醫療準則，予以限水，且補充
    鈉離子速度過快，及延誤轉診，致造成上訴人腦部神經髓鞘
    溶解，被上訴人丙○○顯有過失，被上訴人賢德醫院係其僱
    用人，自應與之連帶負損害賠償責任云云。被上訴人丙○○
    則辯稱上訴人於88年11月27日因不飲、不食、全身虛弱、嘔
    吐、嗜睡、不言不語等神經精神症狀，至賢德醫院就診，經
    檢查發現有極嚴重之低鉀血症及低鈉血症（僅94.2ｍＥｑ／
    Ｌ，有致命危險性），如此低之鈉離子濃度，根據腎臟科教
    科書之記載，有症狀之低鈉血症之死亡率在5─55％，而存
    活者大多數都有有意義之神經後遺症。上訴人合併有致命之
    低鉀血症及比嚴重之低鈉血症更低之鈉離子濃度，其嚴重度
    及可能致死之危險性。又根據文獻，有症狀之低鈉血症甚至
    可使用高張性食鹽水（3％）輸注，而被上訴人丙○○評估
    上訴人之發病期、症狀後，使用最謹慎保守之一般生理食鹽
    水（0.9％）緩慢補充，一天之量僅2000ｍｌ的生理食鹽水
    ，完全符合上訴人需矯正治療，而又不致矯正太快之治療原
    則。事實上，在低鈉血症病患身上發現的中央橋腦失髓症的
    真正機轉仍不明。根據神經學教科書之記載，目前多數之研
    究都不認為中央橋腦失髓症與鈉離子濃度的矯正速度有關（
    僅有過度矯正至高鈉血症，或24─48小時內上昇超過25ｍＥ
    ｑ／Ｌ），抑有進者，甚至認為是低鈉離子濃度本身及延誤
    治療造成此下腦病變。低鈉血症會造成腦水腫或所謂水中毒
    等神經精神症狀，包括頭痛、嘔心、嘔吐、肌肉無力、失調
    、混亂、嗜睡、躁動、人格改變、憂鬱、甚至癲癇、昏迷、
    死亡等症狀，嚴重低血鈉症本身即會伴有神經傷害及死亡。
    在一般人口的屍體解剖，意外發現的中央橋腦髓鞘溶解（ｃ
    ｅｎｔｒａｌ  ｐｏｎｔｉｎｅ  ｍｙｅｌｉｎｏｌｙｓｉ
    ｓ）高達0.5％～1％，而且儘管現代影像醫學發達，ｃｅｎ
    ｔｒａｌ  ｐｏｎｔｉｎｅ  ｍｙｅｌｉｎｏｌｙｓｉｓ大
    多數也是死後的診斷，且有多達40～50％無低血鈉症矯正病
    史，故不能遽下斷言上訴人神經髓鞘溶解即係因被上訴人丙
    ○○矯正鈉離子之速度有關。況且被上訴人所使用之生理食
    鹽水緩慢注射，上訴人住院7日期間，其血鈉濃度仍處偏低
    範圍（88年12月3日9時35分：血鈉值為128.4ｍｏｌ／ｌ）
    等語。被上訴人賢德醫院則辯稱被上訴人丙○○之醫療行為
    並無任何過失，自不構成侵權行為，被上訴人賢德醫院自勿
    庸連帶負任等語。
五、經查，上訴人於88年11月27日因不飲、不食、全身虛弱、嘔
    吐、嗜睡、不言不語等症狀，而往被上訴人賢德醫院住院診
    療，經初步抽血做生化檢驗結果，其血清鈉離子濃度為94.2
    ｍＥｑ／Ｌ（正常值為 135～145ｍＥｑ／Ｌ，若低於135ｍ
    Ｅｑ／Ｌ即為低鈉血症，若低於 110ｍＥｑ／Ｌ則為嚴重之
    低鈉血症），鉀離子濃度為 1.97ｍＥｑ／Ｌ（正常值為3.5
    ～5.0ｍＥｑ／Ｌ），此有上訴人之病歷及生化檢驗單可稽
    ，可知上訴人於88年11月27日住進被上訴人賢德醫院時，即
    患有低鈉血症及低鉀血症。而低鈉血症會造成腦水腫或所謂
    水中毒等神經精神症狀，包括頭痛、嘔心、嘔吐、肌肉無力
    、失調、混亂、嗜睡、躁動、人格改變、憂鬱、甚至癲癇、
    昏迷、死亡等症狀，嚴重低血鈉症本身即會伴有神經傷害及
    死亡，此有Texthbook of nephrology（Massry&Glasock's
    3th ed）p.287、The Practice ofneurosurgery（1996）
    p.344、Oxford texbook ofclinical nephrology (2nd ed.
    1998）p.188可參，上訴人顯現全身虛弱、嘔吐、嗜睡、不
    言不語等情適為低鈉血症之症狀。
六、按低血鈉症，最常見的情況是血漿滲透壓也下降，但亦有可
    能出現上升或正常的情形，在高滲透壓性低鈉血症乃是因細
    胞外液中存有大量溶質，造成細胞內水份跑至細胞外而稀釋
    了鈉，使血清鈉濃度下降。而正常滲透壓性低鈉血症，也就
    是所謂偽低鈉血症，此時乃因某些疾病造成血中脂質或蛋白
    質大量增加，相對使血漿滲透壓正常，這兩種低鈉血症通常
    不會有症狀，也不需特殊治療，只要針對基本病因治療即可
    。在低滲透壓性低鈉血症依病態生理學的觀點，可分為低、
    正常、及高體液容積等 3種情況，此乃因體內水份及鈉含量
    增加或減少的比例不同所致。在開始治療前，須要考慮 4件
    事：(一)病人體液狀態。(二)低鈉血症的程度。(三)症狀嚴重程度
    。(四)低鈉血症持續的時間。首先依病人的體液狀態，找出基
    本病因加以治療，原則如下：(一)如果體液狀態正常，則簡單
    限制不必要的水份，(二)如果體液缺乏，則可以給予生理食鹽
    水補充體液容積，減少ＡＤＨ分泌，使血清鈉值逐漸恢復正
    常。(三)如果體液過剩，則除了限制不必要的鹽份及水份外，
    有時尚須要合併使用利尿劑以排除水份。接著根據低鈉血症
    持續的時間和症狀嚴重度分為以下幾種情形來做不同處理：
    (一)急性症狀性低鈉血症：如有腦病變、抽搐等情形，需較快
    速矯正血清鈉值，一般使用高張性食鹽水，通常目標是每小
    時使血清鈉值上升約 1ｍＥｑ／Ｌ，症狀改善後宜放慢矯正
    速度，以不超過20ｍＥｑ／Ｌ／ｄａｙ為原則；(二)慢性症狀
    性低鈉血症，由於病人發生ＣＰＭ的機會較高，治療上要特
    別小心，一般仍可以用高張性靜脈輸液，通常也是每小時使
    血清鈉值上升約1ｍＥｑ／Ｌ，先提高5～10ｍＥｑ／Ｌ，觀
    察症狀變化，症狀改善後宜放慢矯正速度，同樣以不超過20
    ｍＥｑ／Ｌ／ｄａｙ為原則；(三)無症狀性低鈉血症：不論急
    性或慢性，治療方法以限制水份為主，通常限水每天500～
    1000ｍｌ。但對於慢性病人可併用利尿劑及提高飲食中鈉含
    量，此有當代醫學第26卷第一期鄭書建、吳明修著低血鈉症
    一文可參。上訴人自承伊於88年10月間因媳婦意外過世，傷
    心失眠及腸胃不適，於同年11月間陸續至被上訴人賢德醫院
    門診治療，同月27日因身體虛弱及頻尿，而至被上訴人賢德
    醫院就診等情，參以其住院之初即已顯現不飲、不食、心、
    嘔吐等低血鈉症狀，其應屬缺乏體液之低滲透壓性低鈉血症
    ，此與由腎上腺激素缺乏或甲狀腺功能低下或抗利尿激素分
    泌不適當症候群（ＳＩＡＤＨ）所引起體液容積正常之低滲
    透壓性低鈉血症尚有差異。依上說明，則可以給予生理食鹽
    水補充體液，故被上訴人丙○○辯稱：「當初我是壞疑上訴
    人低納血症是因為抗利尿激素不正常分泌症候群所造成，症
    狀嚴重所以要補充水跟補充納，一般如果是輕度才要限水，
    但是也要看病人的狀況，分別作不同的處理，因為上訴人長
    時間未進食，身體虛弱而且有嘔吐的現象，所以以生理食鹽
    水來補充」等語，堪認可採。又88年11月27日上訴人住進被
    上訴人賢德醫院後，被上訴人丙○○即於當日對上訴人進行
    5次抽血及2次採尿檢驗，以檢測血液滲透壓及血液、尿液之
    鈉、鉀離子濃度，此有生化檢驗單及尿液檢驗單屬可按。是
    上訴人主張被上訴人丙○○雖認為上訴人之低鈉血症是由Ｓ
    ＩＡＤＨ所引起，但並未檢驗尿液滲透壓來證實，亦未排除
    腎臟腺和甲狀腺之機能是否正常云云，尚不足取。再者，上
    訴人主張被上訴人丙○○除長期醫囑單所處方之生理食鹽水
    2000ｍｌ外，另於11月27日之臨時醫囑護記錄內，又多加了
    一瓶500ｍｌ的生理食鹽水，所以上訴人於入院當日共施打
    了2500ｍｌ的生理食鹽水等情，惟卷附之上訴人病歷中並無
    合計2500ｍｌ生理食鹽水之處方記錄，而上訴人就其所稱被
    上訴人丙○○將11月27日之臨時醫囑之500ｍｌ生理食鹽水
    處方記錄事後更改為11月28日之記錄乙節，根據護理記錄，
    此乃於11月28日晚上所執行的第2次醫囑，且是一次在點滴
    內加入氯化鉀10ｍＥｑ，另一次再給予500毫升生理食鹽水
    加20ｍＥｑ之氯化鉀注射，並非給予2次500毫升生理食鹽水
    ，給予臨時醫囑時，護理人員張秀怡會先以鉛筆寫下，以免
    事後忘記，事後再請醫師以原子筆補實，故在臨時醫囑交給
    衛生局前，2筆11月27日之醫囑欄部分即有護士之鉛筆筆跡
    及丙○○之原子筆筆跡，但丙○○因僅注意醫囑欄部分之補
    實，不知臨時醫囑日期11月27日錯誤，未予更正。於衛生署
    在89年7月13日向醫院實施評鑑時，病歷室認為11月27日2筆
    部分之記載有鉛筆及原子筆之筆跡，會影響評鑑，乃以橡皮
    擦將鉛筆之部分擦乾淨，並核對護理記錄，認為給藥日期應
    是11月28日，乃請丙○○將日期訂正過來等情，業據證人許
    文樞醫師證稱：「11月28日伊在急診室值班，值班護士打電
    話告訴我，說病人血壓低，電解質不太平衡，我叫護士補個
    氯化鉀並且抽血。」（本院卷一第140頁）證人賢德醫院病
    歷室主管蘇永明亦證稱：「這是89年評鑑的事情，這件事我
    不太記得了，是因為聽丙○○說要我出庭，當時是我們醫院
    剛成立，病歷比較少我有看過。我們會檢視其臨時醫囑紀錄
    、護理紀錄、住院病歷摘要、住院病誌、治療經過紀錄，這
    些東西原則上我們不看記載內容、但若有不完整如僅用鉛筆
    書寫的我們才會要求用原子筆補實。」另證人賢德醫院護士
    張秀怡證稱：「法官問：（若醫師要你們執行臨時醫囑之情
    形你們如何處理？）證人張秀怡稱：（若病人有狀況時我們
    會打電話給醫師，醫師會指示我們如何處理，我會先用鉛筆
    註明在臨時醫囑護理紀錄上。我們在學校老師有教我們如是
    處理，事後我們請伊施用原子筆補，我們會請醫師補，至於
    醫師有沒有補我們不清楚，應該是會用原子筆補。時間太久
    了，我忘記有乙○○○這個病人。）」屬實（本院卷一第
    139至142頁）且不僅11月28日有鉛筆之痕跡，12月2日之部
    分也有鉛筆之痕跡，上訴人主張丙○○將11月27日臨時加給
    生理食鹽水500毫升的量，改為11月28日，意圖掩飾首日注
    射過量之生理食鹽水，尚有誤會。何況上訴人質疑之重點，
    是被上訴人丙○○治療讓病患血中鈉離子上升太快，在11
    月27日晚上給予太多鈉離子補充，所以認為被上訴人丙○○
    因此更改醫囑記錄之時間，惟事實上，11月27日晚上10時8
    分至11月28日早上11時9分，約13小時的時間內，病患血鈉
    濃度只上升0.9ｍＥｑ／Ｌ，上升的速度遠低於若因過快矯
    正低血鈉症造成髓鞘溶解的建議上限，被上訴人丙○○並無
    理由去更改此時段內之鈉離子給予量。是上訴人質疑被上訴
    人丙○○更改病歷云云，尚屬誤會。
七、又依前揭鄭書建、吳明修所著低鈉血症一文之說明，無論急
    性症狀性低鈉血症或慢性症狀性低鈉血症，一般使用高張性
    食鹽水，通常目標是每小時使血清鈉值上升約 1ｍＥｑ／Ｌ
    ，症狀改善後宜放慢矯正速度，以不超過20ｍＥｑ／Ｌ／ｄ
    ａｙ為原則。一般矯正血清鈉離子濃度宜注意：治療時血
    清鈉離子濃度上升速度不可超過 1ｍＥｑ／Ｌ／ｈｏｕｒ。
    血清鈉值在24小時內上升不可超過20ｍＥｑ／Ｌ。初步
    矯正後血清鈉值不可超過 130ｍＥｑ／Ｌ。上訴人主張伊在
    入院當日即88年11月27日下午2時12分之鈉離子濃度為 94.2
    ｍＥｑ／Ｌ，鉀離子濃度為 1.97ｍＥｑ／Ｌ，而當日下午6
    時的鈉離子濃度為99.9ｍＥｑ／Ｌ，鉀離子濃度為4.59ｍＥ
    ｑ／Ｌ，在不到4小時的時間裡，鈉值已上升5.7ｍＥｑ／Ｌ
    ，上升速率已超出每小時 1ｍＥｑ／Ｌ，又同時有低血鉀，
    這都極易造成髓鞘溶解，且鉀離子 4小時後大幅上升，極有
    可能是髓鞘溶解致部分細胞壞死釋出鉀離子所造成。分細胞
    壞死釋出鉀離子所造成云云。然查88年11月27日被上訴人丙
    ○○對上訴人共計抽血檢驗5次，採尿檢驗2次，其第一次血
    液生化檢驗鈉、鉀離子濃度係在當日14時12分，驗出血清鈉
    值為94.2ｍＥｑ／Ｌ，鉀值為 1.97ｍＥｑ／Ｌ。第二次血
    液生化檢驗鈉、鉀離子濃度則在當日 18時2分，檢驗結果為
    鈉值99.9ｍＥｑ／Ｌ鉀值4.59ｍＥｑ／Ｌ，此有上訴人病歷
    中之生化檢驗單可稽，然依長期醫囑以觀，當日14時12分至
    18時2分之間，被上訴人丙○○僅為上訴人施打一瓶500ｍｌ
    生理食鹽水內加入10ｍＥｑ的鉀離子，而至當日 22時8分時
    再做血液生化檢驗，此時鈉值則為97.2ｍＥｑ／Ｌ，鉀值為
    2.15ｍＥｑ／ｌ，甚至翌日即 11月28日11時9九分所作血液
    生化檢驗，血清鈉值亦僅為98.1ｍＥｑ／Ｌ，鉀值為1.90ｍ
    Ｅｑ／Ｌ，此有各該生化檢驗單可按，可知，上開第 2次生
    化檢驗結果應屬誤載。被上訴人丙○○辯稱88年11月27日18
    時2分序號10829之檢驗報告係錯誤的乙節，堪可採信。自難
    據該次生化檢驗結果而認被上訴人丙○○矯正上訴人血清鈉
    值之速度過快，超出每小時 1ｍＥｑ／Ｌ，並使鉀離子大幅
    上升。是被上訴人丙○○於88年11月27日矯正上訴人血清鈉
    、鉀離子濃度之速度，自應以 14時12分及22時8分之檢驗值
    以觀，換言之，自14時12分至22時8分之近8小時的時間，上
    訴人之血清鈉值僅上升 3ｍＥｑ／Ｌ，平均每小時上升不超
    過1ｍＥｑ／Ｌ。鉀離子則僅上升 0.18ｍＥｑ／Ｌ，由此可
    知並無鉀離子於 4小時內大幅上升之情形。是上訴人此部分
    主張尚不可取。又上訴人於 88年11月28日11時9分生化檢
    驗之血清鈉值為98.1ｍＥｑ／Ｌ，同日17時29分生化檢驗
    之血清鈉值為105．１ｍＥｑ／Ｌ，有其生化檢驗單可稽，
    其血清鈉值固於6小時餘上升7ｍＥｑ／Ｌ，然上訴人為嚴重
    低血鈉可補充稍快，但24小時內仍不可上升超過12ｍＥｑ／
    Ｌ。換言之，對嚴重低血鈉可補充稍快，只要24小時內不上
    升超過12ｍＥｑ／Ｌ即可。而上訴人為有症狀之嚴重低血鈉
    ，被上訴人丙○○補充其鈉離子，維持24小時內不上升超過
    12ｍＥｑ／Ｌ，縱有上情，亦在安全範圍。而上訴人於同
    日23時15分生化檢驗之血清鈉值為106.6ｍＥｑ／Ｌ，同
    年月29日10時17分生化檢驗之血清鈉值為114.2ｍＥｑ／Ｌ
    ，同日20時35分生化檢驗之血清鈉值為120ｍＥｑ／Ｌ，
    同年11月30日1時4分生化檢驗之血清鈉值為122.3ｍＥｑ
    ／Ｌ，同年12月1日12時24分生化檢驗之血清鈉值為125.3
    ｍＥｑ／Ｌ，同年月2日15時50分生化檢驗之血清鈉值為
    124.5ｍＥｑ／Ｌ，同日20時23分生化檢驗之血清鈉值為
    128.2ｍＥｑ／Ｌ，同年月3日9時35分生化檢驗之血清鈉
    值為128.4ｍＥｑ／Ｌ，此有生化檢驗單附於上訴人病歷可
    稽。證人即私立中山醫學大學附設醫院醫師陳秋媚結證稱：
    「病患（即上訴人）剛入賢德醫院，首次測得鈉離子過低，
    造成滲透壓變化太大，而細胞產生變性破壞，導致中央性橋
    腦失髓症出現，矯正鈉離子速度太快，也可能造成上述症狀
    ，但就本件個案，病患在賢德醫院住院期間，該院對鈉離子
    的矯正速度並沒有過快，以該醫院矯正鈉離子的速度不過快
    ，應不致於造成上述症狀」等語，證人即前國軍台中總醫院
    醫師鄭鴻璋亦證稱：「上訴人在國軍醫院急診室時急診室認
    為他有中風的現象，後來我們做了電腦斷層，並沒有發現有
    問題，另外在做了磁共震才發現他的橋腦有東西，我就會同
    神經外、內科醫師、腎臟科醫師會診，最後參考腎臟科醫師
    的判斷下了這個病名中央腦幹神經髓鞘病變，當時是懷疑電
    解質不平衡經矯正所造成的，但臨床上因電解質不平衡在矯
    正過程而造成此症狀非常少見，我當時是上訴人的主治醫師
    ，‧‧‧當初上訴人轉到國軍醫院有附隨賢德醫院的病歷，
    由病歷得知上訴人剛住進賢德醫院時納離子非常低，甚至有
    生命危險，而賢德醫院治療矯正過程很保守，矯正速度並不
    會很快，他矯正的速度屬於正常的」等語，原審再詢問高大
    成醫師亦陳稱上訴人所提出鈉鉀調整，其中有2天是1小時超
    過1個ＭＥＱ╱Ｌ，這或許是檢驗上的誤差，再加上輸液的
    速度，如果在一天內上升的幅度未超過20ＭＥＱ╱Ｌ，這對
    病人的影響是有限的，換言之，不可能因此造成上開橋腦失
    髓症等語。可知，被上訴人丙○○矯正上訴人血清鈉值之過
    程均依循醫療準則為之。再參以事實上，低鈉血症病患身上
    發現的中央橋腦失髓症的真正機轉仍不明。目前多數之研究
    都不認為中央橋腦失髓症與鈉離子濃度的矯正速度有關（僅
    有過度矯正至高鈉血症，或24─48小時內上昇超過25ｍＥｑ
    ／Ｌ），抑有進者，甚至認為是低鈉離子濃度本身及延誤治
    療造成此下腦病變，此有Text book of clinicalneurology
    （Goetz & Pappert 1999）p.733、Neurology in clinical
    practice（2nd ed 1996）p.925可參，足認被上訴人之醫療
    行為尚無造成中央性橋腦失髓症之危險。且上訴人未能舉證
    證明確因被上訴人矯正上訴人血清鈉離子之速度過快，而造
    成其患中央性橋腦失髓症之事實，是上訴人主張88年11月27
    日及28日各有一次納離子的上升速率，每小時已經大於一毫
    莫耳，顯示鈉離子補充過快，被上訴人丙○○卻未做任何處
    理，當然有可能發生中心性橋腦失髓。被告丙○○既有明確
    的預見危險發生的可能性，且有確實又有效的防禦方法，可
    迴避發生危害於未然，卻未為之，自有重大過失云云，自非
    可採。
八、本院將全案卷宗、賢德醫院、台中榮民總醫院、中國醫藥大
    學附設醫院、中山醫學大學附設醫院、國軍台中醫院上訴人
    所有病歷資料，檢送行政院衛生署醫事審議委員會鑑定被上
    訴人丙○○有無醫療過失。經該會以94年1月24日衛署醫字
    第0940203077號函覆本院，認為：針對本件個案，其原先爭
    執點為鈉離子補充是否過快？就賢德醫院之病歷，從第一次
    之急診記載，11月27日14時12分之血鈉離子濃度94.2ｍＥ
    ｑ／Ｌ，至轉院前之資料12月3日9時35分之血鈉濃度128.4
    ｍＥｑ／Ｌ，約7天上升34.2ｍＥｑ／Ｌ來說，不管以單日
    來算或以7天來算，都未超出一般文獻所建議之第1天上升不
    超過10-12ｍＥｑ／Ｌ，之後每一天上升不超過20ｍＥｑ／
    Ｌ，以及初步矯正不超過130ｍＥｑ／Ｌ的限制。再者，病
    患到院時，其低血鉀（1.97ｍＥｑ／Ｌ）和低血鈉（94.2ｍ
    Ｅｑ／Ｌ）都極其嚴重之情況，洪醫師原本可以更積極的使
    用3％NaCl來加以治療，但其為了安全起見，仍用0.9之NaCl
    來慢慢補充以控制血鈉上升之速度，並多次檢驗血鈉濃度，
    可見其謹慎之程度。先前爭執的另一時間點，即就11月28日
    11時9分之血鈉離子濃度98.1ｍＥｑ／Ｌ，6小時20分血鈉濃
    度升高7ｍＥｑ／Ｌ，即每小時血鈉離子濃度升高1.1ｍＥｑ
    ／Ｌ，與每小時血鈉離子濃度不應超過1.0ｍＥｑ／Ｌ的限
    制相差不多，因而不會造成傷害。且就現實面而言，每小時
    血鈉離子濃度升高控制低於1.0ｍＥｑ／Ｌ有其困難度，再
    者亦不可能每小時為病人抽血，但終究洪醫師還是將血鈉離
    子濃度控制在一天不超過20ｍＥｑ／Ｌ範圍內，因此整個過
    程仍屬適當，尚未發現有疏失之處。再者，中央橋腦神精髓
    鞘病變之原因，除血鈉升高過快外，另外疾病本身之嚴重度
    亦可能引起等語，有該函附卷可稽。（本院卷一第250至253
    頁）上訴人對此鑑定結果不服，請求本院再函詢行政院衛生
    署醫事審議委員會，以上開鑑定書附表，11月27日血液鈉鉀
    離子變化數值僅有2筆，上訴人之原始病歷中尚有18時2分一
    筆生化報告，該生化報告並未列入附表內說明鈉離子變化云
    云。經本院再函詢該會，該會於95年6月30日以衛署醫字第
    0950027641號函覆以：如將該一筆生化報告納入鑑定書附表
    ，可發現鈉離子與鉀離子皆有突然增高之現象，此顯然不合
    常理，故需考慮該筆檢查資料之正確性。在採血、送血、驗
    血或發放報告之過程中，任一環節若稍有不慎皆有可能使檢
    驗結果發生偏差，被上訴人所稱從注射點滴之手臂抽血亦屬
    需要注意的事項之一。如在注射點滴之靜脈流回心臟之中途
    抽血，該處靜脈血會受到點滴內容物之影響，而使檢查結果
    無法代表全身性之狀況。上訴人有嚴重之低鈉血症，被上訴
    人未選擇3％NaCl而選擇0.9NaCl補充，顯然已考慮到鈉離子
    之補充速率不可過快。在矯正低鈉血症的過程中，由於每個
    人的體液量、飲食含鈉量、腎臟鈉鹽流失速率等各種因素皆
    有不同，對治療之反應會有個體差異，醫師需憑抽血檢查結
    果來修正原先初估之速率。假設11月27日18時2分之抽血檢
    查結果，鈉離子濃度確為99.9ｍＥｑ／Ｌ，被上訴人一定有
    發現上訴人血鈉爬升較原先設定速率稍快（4小時增加5.7ｍ
    Ｅｑ／Ｌ）隨即調降補充速率或甚至採用降鈉之措施，才會
    使當夜10時8分之檢查值又降回97.2ｍＥｑ／Ｌ，並使治療8
    小時後血鈉矯正無過快情形，所以被上訴人已注意到應當注
    意之事項，已設法避免血鈉矯正過快之併發症，應無醫療疏
    失可言。若補充鈉離子之醫囑在11月27日未被修正過，則可
    推測前述假設情況不存在，11月27日18時2分之檢查數據恐
    不值得採信等語，有該函附卷可查，（本院卷二第13、14頁
    ）。而根據理由欄六之說明，並無證據證明被上訴人丙○○
    將11月27日臨時加給生理食鹽水500毫升的量，改為11月28
    日，意圖掩飾首日注射過量之生理食鹽水之情形，且被上訴
    人丙○○因涉嫌偽造文書罪，經台灣台中地方法院檢察署檢
    察官偵查結果，認為犯罪嫌疑不足，為不起訴處分。上訴人
    不服聲請再議，復經台灣高等法院台中分院檢察署駁回再議
    確定在案，有台灣台中地方法院檢察署檢察官93年度偵字第
    1040號不起訴處分書、台灣高等法院台中分院檢察署93年度
    上聲議字第787號處分書附卷可查，（本院卷一第229至233
    頁、第272至278頁）益足以證明被上訴人並無過失。
九、另上訴人主張被上訴人丙○○於上訴人病情惡化，無法再實
    施症狀醫療時，仍將病人留在醫院內繼續觀察，及至狀況轉
    劇，在上訴人家屬強烈要求下，始予轉院，被上訴人丙○○
    延誤轉診云云，然為被上訴人所否認，上訴人既自承被上訴
    人丙○○本將其轉至賢德醫院之總院即梧棲之明德醫院施作
    電腦斷層檢查，然為上訴人家屬拒絕，自行要求轉院等情，
    而上訴人亦未能舉證證實被上訴人確延誤轉診之情，是上訴
    人此部分主張亦難採信。
十、綜上所述，足認被上訴人丙○○對於上訴人所患低鈉血症之
    醫療過程，盡符醫療準則，而無肇致上訴人腦部神經髓鞘溶
    解之危險，被上訴人丙○○之醫療行為自無過失可言。被上
    訴人丙○○前開辯詞，應屬可採。是上訴人主張被上訴人丙
    ○○矯治上訴人之低鈉血症未遵醫療準則，予以限水，且補
    充鈉離子速度過快，及延誤轉診，致造成上訴人腦部神經髓
    鞘溶解，被上訴人丙○○顯有過失云云，即不足取。
十一、按民法第184條第1項前段規定，因故意或過失，不法侵害
      他人之權利者，負損害賠償責任。上訴人丙○○之醫療行
      為既無過失，自無需依上開規定負損害賠償責任。又同法
      第191條之3規定，經營一定事業或從事其他工作或活動之
      人，其工作或活動之性質或其使用之工具或方法有生損害
      於他人之危險者，對他人之損害應負賠償責任。但損害非
      由於其工作或活動或其使用之工具或方法所致，或於防止
      損害之發生已盡相當之注意者，不在此限。被上訴人丙○
      ○既依循醫療準則矯治上訴人之低鈉血症，補充鈉之速度
      不過快，即無導致中央性橋腦失髓性之危險，自亦無須依
      上開規定負侵權行為之責任。被上訴人賢德醫院係被上訴
      人丙○○之僱用人，亦無依民法第188條之規定連帶負責
      。從而，上訴人依民法第184條第1項前段、第191條之3、
      第188條規定，請求被上訴人連帶給付235萬4189元及自起
      訴狀繕本送達翌日起至清償日止按年息百分之5計算之利
      息，洵屬無據，應予駁回。原審為上訴人敗訴之判決，並
      無不合。上訴意旨指摘原判決不當，求予廢棄改判，沒有
      理由，應予駁回。
十二、兩造其餘攻擊防禦方法及舉證，經本院審酌後，認與本判
      決結果無影響，爰不再逐一論述，附此敘明。
十三、據上論結，本件上訴為無理由，依民事訴訟法第449條第1
      項、第78條，判決如主文。
中    華    民    國    95    年    9     月    5     日
                      民事第三庭審判長法  官  陳照德
                                      法  官  蔡王金全
                                      法  官  曾謀貴
以上正本係照原本作成。
如對本判決上訴，須於收受判決送達後二十日內向本院提出上訴
書狀，其未表明上訴理由者，應於提出上訴後二十日內向本院提
出上訴理由書 (須按他造人數附具繕本)。
上訴時應提出委任律師為訴訟代理人之委任狀。具有民事訴訟法
第四百六十六條之一第一項但書或第二項之情形為訴訟代理人者
，另應附具律師及格證書及釋明委任人與受任人有該條項所定關
係之釋明文書影本。
                                      書記官  李妍嬅
中    華    民    國    95    年    9     月    5     日
                                                      Ｈ


司法院資訊處製作；財團法人民間司法改革基金會備份。
